【裁判字號】    97,上訴,2540
【裁判日期】    971218
【裁判案由】    妨害自由等
【裁判全文】
臺灣高等法院臺中分院刑事判決        97年度上訴字第2540號
上  訴  人  臺灣臺中地方法院檢察署檢察官
被      告  丙○○
                    國民
            丁○○
                    國民
            乙○○
                    國
上列上訴人因被告犯妨害自由等案件，不服臺灣臺中地方法院96
年度訴字第2861號中華民國97年7月7日第1審判決（起訴案號：
臺灣臺中地方法院檢察署96年度偵字第9980號），提起上訴，本
院判決如下：
    主  文
上訴駁回。
    理  由
一、公訴意旨略以：緣許文韓（另經原審判決以共同犯傷害、妨
    害自由罪分別判處拘役50日，減為拘役25日、有期徒刑5月
    ，減為有期徒刑2月15日確定。）之父與己○○因在大陸地
    區合作設廠事宜發生債務糾紛，且遲遲未獲解決，許文韓為
    代替其父出面向己○○索討欠款，於民國（以下同）96年4
    月8日晚間9時20分許，夥同甲○○（另經原審判決以共同犯
    傷害、妨害自由罪，分別判處拘役50日，減為拘役25日、有
    期徒刑4月，減為有期徒刑2月，經上訴本院後撤回上訴而確
    定。）、馬中原（另經原審判決以共同犯傷害、妨害自由罪
    分別判處拘役40日，減為拘役20日、有期徒刑3月，減為有
    期徒刑1月15日確定。）、及被告丙○○、丁○○、乙○○3
    人分乘2部自用小客車，自臺北南下抵達臺中市○○區○○
    里○○鄰○○路30巷31號己○○之住處，許文韓、甲○○、馬
    中原與被告3人即利用該處大門未關之機會，擅自侵入己○○上址住處內（侵入住宅部分未據告訴），並由許文韓、甲○○在客廳質問己○○何時清償欠款，雙方並因而爆發口角
    衝突，許文韓、甲○○、馬中原與被告3人遂共同基於普通
    傷害、以非法方法剝奪他人行動自由及恐嚇危害安全之犯意
    聯絡，由許文韓、甲○○出手毆打己○○之頭部，馬中原則
    負責站在客廳入口處限制己○○之進出，被告3人則在門外
    防止己○○及其家人外出求援。期間，己○○之女兒蕭麗瓊
    欲攙扶其祖母蕭吳謹治至屋外，仍遭許文韓與被告等人阻擋
    制止，直至己○○一再請託要求放行，上開人與被告始同意
    蕭麗瓊偕同蕭吳謹治暫至屋外，至於己○○則仍無法自由離
    去，許文韓、甲○○、馬中原與被告3人即以此非法方法共
    同剝奪，己○○、蕭麗瓊、蕭吳謹治之行動自由。而許文韓
    、甲○○、馬中原仍在客廳內繼續向己○○催討債款，並對
    己○○恫稱：「你如果不還錢，我不會給你好日子過！」等
    語之加害他人身體、自由之恐嚇言詞，致使己○○因而心生
    畏懼，而危害其安全。嗣因己○○之女兒蕭亦良因在上址住
    處2樓聽聞爭吵聲響而報警處理，在員警到場後，甲○○仍
    以手掌拍擊己○○之臉頰，己○○因遭受上揭毆打及掌摑而
    受有腦震盪（無意識喪失）、唇之開放性傷口、臉、頸挫傷
    及擦傷之傷害；因認被告丙○○、丁○○、乙○○等3人與
    許文韓、甲○○、馬中原等人共同犯有刑法第277條第1項傷
    害、同法第302條第1項妨害自由等罪嫌云云。
二、按犯罪事實應依證據認定之，無證據不得認定犯罪事實；又
    不能證明被告犯罪者，應諭知無罪之判決，刑事訴訟法第15
    4條第2項、第301條第1項分別定有明文。次按所謂認定犯罪
    事實之證據，係指足以認定被告確有犯罪行為之積極證據而
    言，該項證據自須適合於被告犯罪事實之認定，始得採為斷
    罪之資料；又事實審法院對於證據之取捨，依法雖有自由判
    斷之權，然積極證據不足證明犯罪事實時，被告之抗辯或反
    證縱屬虛偽，仍不能以此資為積極證據應予採信之理由；而
    認定犯罪事實所憑之證據，無論係直接證據或間接證據，其
    為訴訟上之證明，須於通常一般之人均不致有所懷疑，而得
    確信其為真實之程度者，始得據為有罪之認定，倘其證明尚
    未達到此一程度，而有合理之懷疑存在，復無其他調查途徑
    可尋，法院即應為無罪之判決，最高法院分別著有29年上字
    第3105號、30年上字第482號、76年臺上字第4986號判例可
    參。再者，告訴人之告訴，係以使被告受刑事訴追為目的，
    是其陳述是否與事實相符，仍應調查其他證據以資審認，必
    告訴人所述被害情形無瑕疵可指，且就其他方面調查又與事
    實相符，其供述始足據為判決之基礎（最高法院52年臺上字
    第1300號、32年上字第657號判例參照）。因之，告訴人之
    指訴是否可採，仍須調查其他積極證據，以查證該指訴是否
    與事實相符，尚難單憑告訴人之指訴，即入人罪。再按刑事
    訴訟法第161條已於91年2月8日修正公布，其第1項規定：「
    檢察官就被告犯罪事實，應負舉證責任，並指出證明之方法
    。」，因此，檢察官對於起訴之犯罪事實，應負提出證據及
    說服之實質舉證責任。倘其所提出之證據，不足為被告有罪
    之積極證明，或其指出證明之方法，無從說服法院以形成被
    告有罪之心證，基於無罪推定之原則，自應為被告無罪判決
    之諭知，亦有最高法院92年臺上字第128號判例可循。
三、公訴人認被告丙○○、丁○○、乙○○涉有上開犯行，無非
    係以證人己○○、蕭亦良、蕭何秀、蕭麗瓊之指證述內容，
    及卷附委託契約書、委託授權書、診斷證明書各1件各在卷
    為主要論據。惟經訊據被告丙○○、丁○○、乙○○均堅決
    否認犯有檢察官於起訴書所指稱之傷害、妨害自由等犯行，
    並皆辯稱：伊等抵達己○○住處門口後，只有下車在該址門
    口附近等待，並未進到屋內，伊等並未限制己○○及其家人
    之行動自由，亦不清楚許文韓、甲○○、馬中原等人在屋內
    發生何事，伊等原本係要前往墾丁參加春天吶喊音樂會等語
    。
四、經查：
  (一)證人己○○固曾於警詢中指證稱：「因今晚我家中遭到不明
    6名男子侵入並稱我欠錢而動手打我。」、「其他4人丙○○
    、丁○○、馬中原、乙○○也衝到我的住家，把門口擋住控
    制我及我家人的行動自由，並且出言恐嚇禁止我出入及打電
    話，最後由我女兒蕭亦良在住家2樓報警。」等語（警卷第2
    、3頁）；惟己○○於偵查中又證稱「進來這幾個我都不認
    識，當時我們吃完飯在客廳聊天，後來有人衝進來，剛開始
    有3個人進來，2個人在門口，大門還有2、3個人，當時許文
    韓說他人有很多，他們有3、4部車，結果我還沒有講話，許
    文韓就用拳頭打我一下，後來我跌倒之後，我又站起來，問
    他為何這樣，他說你錢要不要還，我跟他說你債務清楚嗎？
    他說不管，他就是要錢，後來他又繼續打我，當時還有甲○○下手，也是動手打我頭，我跟他說這樣不對，你要把帳對
    清楚，後來他就說你不還我不會給你好日子過，後來警察就
    來了。」等語（偵字偵查卷第63頁）。則己○○於上開時、
    地究係何人衝入其住處、由何人出手對其毆打等重要爭點於
    警詢、偵查中所指證內容已有不一，其於警詢中之指證是否
    即為可採，已非無慮。
  (二)次查：證人蕭亦良於警詢中指證稱：「（問：妳所知道案發
    現場妳家人有誰？）爸爸（己○○）、媽媽（蕭何秀）、奶
    奶（蕭吳謹治）、姐姐（蕭麗瓊）。」等語（發查字偵查卷
    第5頁）；而證人蕭何秀、蕭麗瓊於偵查中固皆證稱「該時
    有4、5個人進入家中。」等語（偵字偵查卷第62頁），惟該
    次偵查中被告丙○○、丁○○、乙○○3人均未到場，有該
    日偵訊點名單在卷可按，致蕭何秀、蕭麗瓊2人就被告丙○○、丁○○、乙○○3人是否確有進入渠等住處內未能明確
    指認。惟蕭何秀於原審法院97年6月23日下午14時30分審理
    中已明確證稱「我只記得馬中原、許文韓、甲○○有進去屋
    內。」、「剛開始被1個人打，蕭先生反抗，結果就變成2個
    人打他，另1個人始終就站在旁邊。」等語（原審卷第102、
    103頁）、蕭麗瓊於原審法院同日審理中亦明確證稱：「當
    天晚上有3位進入我家，先進來是甲○○跟許文韓，站在客
    廳門口的是馬中原。」等語（原審卷第104頁）；則依據蕭
    何秀、蕭麗瓊於原審法院審理中當庭指認進入其等住處者應
    僅為馬中原、甲○○、許文韓3人，被告丙○○、丁○○、
    乙○○3人並未進入己○○住處中一節，應可認定。基此，
    是己○○於警詢所證稱被告3人與馬中原、甲○○、許文韓3
    人均有進入其住處內共同出手對其毆打、暨蕭何秀、蕭麗瓊
    於偵查中指證稱有3、4個人進入渠等住處內云云，核與本案
    客觀卷證資料不合，尚難憑採。
  (三)再查，同案被告即證人許文韓於警詢中證稱「我與甲○○、
    馬中原比較熟，其他3位我不熟。」等語（警卷第7頁）、於
    偵查中證稱「是我找甲○○及馬中原一起去找被害人討債。
    」等語（偵字偵查卷第21頁）、於原審法院審理中則證稱「
    其他的人（指被告丙○○、丁○○、乙○○3人）我不認識
    ，其他的人是被告馬中原的朋友。」等語（原審卷第111頁
    背面）；則本案被告丙○○、丁○○、乙○○3人與己○○
    生並無債務糾紛，且與同案被告許文韓既素不相識，許文韓
    且未邀約被告3人一同前往己○○住處向己○○催討貨款債
    務一節，應無疑義。
  (四)另查本案被告丙○○、丁○○、乙○○3人在己○○住處外
    出現之原因，則據證人即同案被告馬中原於警詢中證稱：「
    今天會過去臺中市○○區○○里○○鄰○○路30巷31號，是因
    為我朋友許文韓接到他父親的電話，說己○○跟許文韓父親
    約在臺中他家，就是處理許文韓家裡工廠一些債務問題，因
    為今天我們6人是要下南部墾丁去找朋友，許文韓父親就說
    債務人有約他，叫他兒子許文韓先去了解狀況，因為我們要
    一起去南部，所以就一同前往。」等語（警卷第20頁）、於
    偵查中證稱：「我們本來有3臺車要去墾丁，後來好像是許
    文韓的父親打給許文韓說許文韓家與己○○有貨款糾紛。」
    、「丙○○、丁○○、乙○○當時都在外面車上。」等語（
    偵字偵查卷第17頁），及證人甲○○於警詢中證稱：「因為
    我們今天要下去墾丁玩，路程中許文韓表示說他跟己○○有
    約，所以我們才會繞過去臺中市○○區○○里○○鄰○○路30
    巷31號。」、「我跟馬中原與許文韓先進去，許文韓在跟己○○講債務的事情，其他3個人都在外面。」等語（警卷第
    10、11頁）、偵查中證稱：「只有我與許文韓、馬中原進入
    被害人住處。」等語（偵字偵查卷第18頁）。是被告3人一
    同至己○○住處外，原係欲與許文韓、甲○○、馬中原一同
    自臺北南下墾丁遊玩，路途中因許文韓接獲其父告知己○○
    邀約至臺中商討貨款糾分問題始一同至己○○住處外，再據
    許文韓之上開證述其僅邀約甲○○、馬中原一同進入己○○
    住處與己○○商討貨款糾紛之情節以觀，本案被告3人就許
    文韓、甲○○、馬中原何至己○○住處、及許文韓、甲○○
    、馬中原與己○○商討貨款糾紛中所發生之上開傷害、妨害
    自由犯行應非事前所得以知悉。
  (五)是己○○於警詢中所指證稱被告3人有與許文韓、甲○○、
    馬中原等一同進入其住處，並共同對其出手毆打，及限制其
    與家人行動自由云云既不足以憑採，且蕭何秀、蕭麗瓊2人
    在偵訊時，並未詳述進入住處參與普通傷害等犯行之人為何
    人，後於原審法院審理中已一致證稱被告3人跟本未進入其
    住處；本院復佐以被告3人至己○○住處外僅係因原與許文
    韓、甲○○、馬中原等一同自臺北南下墾丁時，於路途中許
    文韓接獲其父電話而至己○○住處與己○○商套貨款糾紛時
    而同至己○○住處大門附近，另再參以蕭麗瓊於原審法院同
    日審理中更證稱被告丙○○、丁○○、乙○○當時在大門附
    近進進出出，並無任何攔阻或制止其與蕭吳謹治離開其住處
    之舉動等客觀事實，被告3人就許文韓、甲○○、馬中原等
    所犯之上述傷害、妨害自由犯行於事前實難認有何事前之謀
    議，於許文韓、甲○○、馬中原實施上開犯罪時，更無行為
    之分擔至明。
  (六)綜上訴述，本件公訴意旨所指被告丙○○、丁○○、乙○○
    3人犯有上揭犯嫌既無積極證據資料足以證明，被告3人上開
    辯解應屬可採。此外，復查無其他積極證據足認被告3人犯
    有公訴意旨所之犯罪，既不能證明被告3人犯罪，揆諸上揭
    法條及判例意旨，自應諭知為被告3人無罪判決之諭知。
五、原審以被告3人犯罪不能證明，而為被告3人無罪判決諭知之
    認事用法並無違誤，檢察官仍以被告3人共同犯有起訴書所
    指之犯罪為由提起上訴，並無可採，為無理由，應予以駁回
    。
據上論結，應依刑事訴訟法第368條，判決如主文。
本案經檢察官戊○○到庭執行職務。
中    華    民    國    97    年    12    月    18    日
            刑事第三庭    審判長法  官  王  增  瑜
                                法  官  蔡  紹  良
                                法  官  梁  堯  銘
上列正本證明與原本無異。
如不服本判決應於收受送達後十日內向本院提出上訴書狀，其未
敘述上訴理由者，並得於提起上訴後十日內向本院補提理由書 (
均須按他造當事人之人數附繕本)「切勿逕送上級法院」。
                                書記官  陳  麗  玉
中    華    民    國    97    年    12    月    18    日


司法院資訊處製作；財團法人民間司法改革基金會備份。
